臺灣高等法院民事判決
109年度重上字第594號
上  訴  人  黃敬唐  
被  上訴人  文百昌有限公司


法定代理人  伍美琴  
訴訟代理人  羅子武律師
            陳冠甫律師
上列當事人間請求給付報酬等事件，上訴人對於民國109年6月10
日臺灣臺北地方法院108年度重訴字第653號第一審判決提起上訴
，並為訴之追加，本院於民國109年12月8日言詞辯論終結，判決
如下：
    主      文
上訴及追加之訴均駁回。
第二審（含追加之訴）訴訟費用，由上訴人負擔。
    事實及理由
壹、程序方面
    按在第二審為訴之變更或追加，非經他造同意，不得為之，
    但請求之基礎事實同一基礎者，不在此限，民事訴訟法第44
    6條第1項、第255條第1項第2款分別定有明文。查，本件上
    訴人原審請求依兩造及訴外人總禾興業有限公司（下稱總禾
    公司)、總禾建材行（與總禾公司、被上訴人下合稱文百昌
    公司等3人)於民國104年11月23日簽署之增補契約書（下稱
    系爭增補契約)第1條第1項約定，請求被上訴人給付新臺幣(
    下同)1,823萬8,373元（見原審卷第349-350頁)；後於本院
    追加備位之訴，依文百昌公司等3人與上訴人簽署之訴訟委
    任契約(下稱系爭委任契約)第3條第1項、第5條約定、民法
    第548條第2項規定，請求被上訴人給付915萬8,496元（見本
    院卷第63、240、400頁），被上訴人不同意追加民法第548
    條第2項規定，其餘則無意見（見本院卷第240、390頁），
    核追加之訴與原訴均為被上訴人委任上訴人向訴外人石地實
    業股份有限公司（下稱石地公司)等人請求砂石買賣貨款訴
    訟事件之委任報酬債權是否存在所生爭議，其基礎事實同一
    ，依前揭說明，應予准許。
貳、實體方面
一、上訴人主張：伊為執業律師，文百昌公司等3人於101年12月
    13日與伊簽署系爭委任契約，委任伊處理文百昌公司等3人
    與石地公司、訴外人林炳煌、郭建華等人間請求給付砂石買
    賣貨款及借貸等訴訟事件，並約定律師酬金為1,500萬元。
    後於104年11月23日簽署系爭增補契約書，約定律師酬金調
    整為另案臺灣士林地方法院103年度重訴字第83號給付貨款
    事件（下稱另案訴訟)中所得價金50%，另案訴訟業經判決石
    地公司應給付被上訴人3,647萬6,746元確定，被上訴人迄今
    未依約給付1,823萬8,373元。爰先位依系爭增補契約第1條
    第1項約定，請求被上訴人給付1,823萬8,373元本息。另追
    加備位依系爭委任契約第3條第1項、第5條約定、民法第548
    條第2項規定，請求被上訴人給付915萬8,496元本息（未繫
    屬本院者，不予贅述)。
二、被上訴人則以：系爭增補契約僅有訴外人余貴秋、伍美琴之
    簽名，未經總禾公司、總禾建材行、被上訴人同意或授權蓋
    印，且該契約之協商係為討論提起另案訴訟之二審上訴及和
    解條件，系爭增補契約未經意思表示合致而不成立；另系爭
    增補契約第1條第1項約定違反修正前律師法第34條規定，依
    民法第72條規定應屬無效；又系爭委任契約之當事人為文百
    昌公司等3人，所述之第3條第1項內容尚包含總禾公司、被
    上訴人其他事件之主張，另案訴訟之求償總金額亦非系爭委
    任契約第3條第1項之總金額，且該約定為附給付報酬之停止
    條件，尚未成就，上訴人自無從依系爭委任契約第3條第1項
    之約定，請求被上訴人給付委任報酬等語置辯。
三、原審就上訴人之上開請求，為上訴人敗訴之判決，上訴人不
    服提起上訴，及為訴之追加，並聲明：㈠原判決關於駁回後
    開第二項之訴部分廢棄；㈡上開廢棄部分，被上訴人應給付
    上訴人1,823萬8,373元本息；及追加備位聲明：被上訴人應
    給付上訴人915萬8,496元本息。上訴人答辯聲明：㈠上訴及
    追加之訴均駁回。（原判決命被上訴人給付126萬3,719元本
    息部分，未據被上訴人不服提起上訴，業告確定)
四、兩造不爭執事項（見本院卷第64頁）
  ㈠上訴人與文百昌公司等3人於101年12月13日簽署系爭委任契
    約，由上訴人擔任文百昌公司等3人與石地公司間另案訴訟
    之訴訟代理人。
  ㈡另案訴訟第一審判決被上訴人敗訴後，兩造曾於104年11月23
    日在基隆七堵見面洽談，被上訴人之法定代理人伍美琴於該
    日在系爭增補契約書上親自簽名，其上被上訴人之公司印章
    及法定代理人印章則係由上訴人持留存在律師事務所之印鑑
    蓋印。
  ㈢另案訴訟最終判決被上訴人及總禾公司全部勝訴確定在案，
    石地公司應給付被上訴人之款項為3,647萬6,746元本息。
  ㈣上訴人因另案訴訟已支出訴訟費用86萬502元、執行費用40萬
    3217元。
五、本院之判斷
　　兩造均同意簡化本件爭點項目（見本院卷第64頁)，茲分述
    如下：
　㈠上訴人先位依系爭增補契約第1條第1項約定，請求被上訴人
    給付1,823萬8,373元本息，是否有據？
　⒈按當事人互相表示意思一致者，無論其為明示或默示，契約
    即為成立。民法第153條第1項定有明文。又意思表示無論其
    為明示或默示表示，須表意人有為該法律效果之意思者，始
    足以該當該法律效果規定（最高法院106年度台上字第1152
    號民事判決意旨參照)。
　⒉系爭增補契約立書人「總禾興業有限公司（含總禾建材行)、
    文百昌有限公司（下稱甲方)」、「黃敬唐（下稱乙方)」；
    前言「茲就甲、乙雙方於民國101年12月13日所簽訂訴訟委
    任契約，雙方均本於自由而共同再簽訂此增補契約書，增補
    約定如下：」、第1條後段約定【…甲、乙雙方均同意將「訴
    訟委任契約」其中第三、㈠、㈡點部分，重新調整並約定如下
    ：…」】、第2條約定「除前述二項增補條款取代原訂條約外
    ，訴訟委任契約之其餘條款內容均維持不變。」（見原審卷
    第87頁)，是由前揭約定可知，系爭增補契約乃係為取代系
    爭委任契約中第三、㈠、㈡項部分，其餘則同系爭委任契約，
    則系爭增補契約之修正內容自應得系爭委任契約當事人之同
    意。
　⒊查：
　①系爭委任契約委任人為「總禾興業有限公司（負責人余國煜
    ）、總禾建材行（負責人莊碧梧）及文百昌有限公司（負責
    人伍美琴)（下稱甲方)」、受任人為「黃敬唐」（見原審卷
    第29、30頁）。
　②系爭增補契約末段立契約書人【甲方：「總禾興業有限公司 
    負責人余國煜」、「總禾建材行、負責人莊碧梧」、「文百
    昌有現公司、負責人伍美琴」】，其中被上訴人、總禾公司
    之公司章及負責人印章均為上訴人自行蓋印（見原審卷第30
    9、501頁、不爭執事項㈡) ，總禾建材行則為余貴秋簽署並
    記載「代」（見原審卷第87、225頁），並未附具總禾建材
    行負責人莊碧梧之授權書。
　③證人王小南於於臺灣基隆地方法院108年度重訴字第28號給付
    報酬事件中證稱：104年11月23日簽署系爭增補契約時伊有
    在場，當時有余貴秋、伍美琴、伊、上訴人，上訴人說另案
    訴訟都輸了，要減少他的損失，能以1000萬元和解方式處理
    ，余貴秋、伍美琴則希望上訴第二審，現場講到以1000萬元
    與林宇文律師談和解，要離開時，上訴人就拿出一份文件要
    余貴秋、伍美琴簽署，他們簽完就離開等語（見原審卷第47
    9-480頁)。
　④上訴人自承：被上訴人因為訴訟關係，有將公司大小章交付
    給伊，授權得就訴訟事宜使用等語（見原審卷第309頁)。
　⑤承上，上訴人持有被上訴人、總禾公司之公司章及負責人印
    章，均係為系爭委任契約授權使用，而總禾公司負責人余國
    煜簽署系爭增補契約當天又未在場，其與總禾建材行之負責
    人莊碧梧均未出具任何授權書面，且上訴人持有之被上訴人
    、總禾公司印章僅授權於訴訟事宜使用，堪認系爭增補契約
    未經總禾公司、總禾建材行簽署；再者，系爭增補契約既為
    協議修改系爭委任契約，且系爭委任契約為不可分之單一委
    任關係（理由如後述)，自應由系爭委任契約當事人全體合
    意始成立，而系爭增補契約未經總禾公司負責人余國煜、總
    禾建材行負責人莊碧梧同意簽署，上訴人亦未舉證證明余國
    煜同意或莊碧梧授權或委由余貴秋同意系爭增補契約之修正
    內容，尚難遽認系爭委任契約之當事人全體同意簽署系爭增
    補契約，而達成意思表示合致，是系爭增補契約難認已成立
    而拘束當事人。
　⑥至上訴人主張余貴秋為總禾公司、總禾建材行之實際負責人
    ，其已代理簽署系爭增補契約云云。然總禾公司登記之負責
    人為余國煜（見原審卷第32頁），依公司法第108條第1項規
    定，余國煜為公司負責人，對外代表公司；總禾建材行為獨
    資事業，登記負責人為莊碧梧（見本院卷第444頁），自應
    由莊碧梧始得代表總禾建材行，縱使余貴秋為實際負責人，
    仍應取得登記之負責人授權始有代理權限，是上訴人前揭主
    張，不足為採。
　⒋從而，系爭增補契約既未成立而生效，上訴人主張依系爭增
    補契約第1條第1項約定，請求被上訴人給付1,823萬8,373元
    本息，洵屬無據。
　㈡上訴人主張依系爭委任契約第3條第1項、第5條約定、民法第
    548條第2項規定，請求被上訴人給付915萬8,496元本息，是
    否有據？　
　⒈按解釋契約，固須探求當事人立約時之真意，不能拘泥於契
    約之文字，但契約文字業已表示當事人真意，無須別事探求
    者，即不得反捨契約文字而更為曲解:又按民法所謂條件，
    係當事人以將來客觀上不確定事實之成就或不成就，決定法
    律行為效力之發生或消滅之一種附款（最高法院108年度台
    上字第2164號、105年度台上字第1819號民事判決參照）。
    查：
　⑴系爭委任契約之委任人為總禾公司、總禾建材行及文百昌有
    限公司（見原審卷第29頁)。
　⑵系爭委任契約第1條約定「茲為甲方（文百昌公司等3人)得向
    債務人石地實業股份有限公司、林炳煌、郭建華等人可得請
    求之『砂石買賣貨款』及『借貸』等一切相關訴訟案件，甲方同
    意委任乙方（上訴人）辦理上述貨款、借款所涉及之各項訴
    訟案件。」、第3條第1項約定「律師酬金之約定如下：㈠甲
    方如獲全部勝訴判決，甲方同意已全部求償金額（共計59,7
    42,471元）其中1500萬元作為律師酬金支付予乙方。」（見
    原審卷第29頁)。
　⑶承上可知，系爭委任契約已明白記載文百昌公司等3人委任之
    事項包含其等向石地公司、林炳煌、郭建華等人可請求之「
    砂石買賣貨款」及「借貸」等一切相關訴訟案件，且依系爭
    委任契約第3條第1項約定，係以將來客觀上不確定事實之成
    就即「文百昌公司等3人如獲求償金額5,974萬2,471元全部
    勝訴判決」，作為同意以其中1,500萬元作為「律師酬金」
    之給付條件。
　⒉被上訴人雖抗辯系爭委任契約第3條第1項違反修正前律師法
    第34條規定而無效云云。然按律師不得受讓當事人間系爭之
    權利，修正前律師法第34條定有明文，而依前述，系爭委任
    契約第3條第1項乃係約定，文百昌公司等3人如獲求償金額5
    ,974萬2,471元全部勝訴判決，同意以其中1500萬元作為「
    律師酬金」，並非將系爭權利讓與上訴人，核與修正前律師
    法第34條之要件有間，是被上訴人前揭所辯，不足為採。
　⒊次查：
　⑴另案訴訟之求償金額為文百昌公司3,647萬6,746元、總禾公
    司1,344萬6425元，業經本院以105年度重上字第90號判決如
    文百昌公司、總禾公司訴請之前揭金額，並經最高法院以10
    6年度台上字第2701號民事裁定駁回石地公司之上訴確定（
    見原審卷第89-105頁)。
　⑵上訴人於原審陳稱總禾建材行與林炳煌、郭建華等人間之支
    票借款債權債務關係，業據余貴秋同意就此部分暫不予處理
    （見原審卷第273頁），此為被上訴人所否認，且上訴人亦
    未舉證證明總禾建材行負責人莊碧梧同意就此部分暫不予處
    理。
　⑶承上，被上訴人給付律師酬金之條件為如獲「全部」勝訴判
    決，而該全部勝訴判決為求償金額「5,974萬2,471元」，然
    另案訴訟之金額僅為「4,992萬3,171元」，其中總禾建材行
    與林炳煌、郭建華等人之支票借款債務則尚未獲勝訴判決，
    則上訴人自無從依系爭委任契約第3條第1項約定，請求被上
    訴人給付1,500萬元中之915萬8,496元本息。
　⒋上訴人另主張被上訴人終止系爭委任契約，依系爭委任契約
    第5條或民法第548條第2項規定，被上訴人應給付915萬8,49
    6元本息云云。查：
　⑴按委任關係，因非可歸責於受任人之事由，於事務處理未完
    畢前已終止者，受任人得就其已處理之部分，請求報酬。民
    法第548條第2項定有明文；又委任人有數人，其等與受任人
    間，如僅成立單一之委任關係，而成立共同委任時，其委任
    之意思表示，應由全體向受任人為之，為行使之不可分性，
    此與各委任人分別與受任人成立各自獨立之委任關係有別，
    乃均基於委任契約具有高度信賴性(最高法院109年度台上字
    第2462號民事判決意旨參照）。
　⑵系爭委任契約當事人為總禾公司、總禾建材行及被上訴人；
    第1條之委任內容為委任人得向石地公司、林炳煌、郭建華
    等人可得請求之「砂石買賣貨款」及「借貸」等一切相關訴
    訟案件，委由上訴人辦理；第3條第1項係以全部求償金額「
    5,974萬2,471元」其中1500萬元作為律師酬金；第5條約定
    「本訴訟委任契約簽訂後，非經乙方之同意，甲方不得片面
    要求解除或終止委任關係，違反者，前述第3條之律師酬金
    仍應照付不得反悔。」（見原審卷第29-30頁），由前揭內
    容可知，系爭委任契約之事項並未區分各個當事人之個別事
    項，亦未就求償金額分別列項說明，甚且係以求償金額全部
    勝訴判決作為律師酬金給付之條件，可知系爭委任契約為文
    百昌公司等3人與被上訴人就第1條之事項成立單一委任關係
    ，而共同委任上訴人為受任人，行使上不可分。
　⑶總禾公司、被上訴人委由上訴人為代理人，以另案訴訟判決
    為執行名義，向臺灣宜蘭地方法院（下稱宜蘭地院）聲請就
    石地公司財產強制執行，由宜蘭地院以106年度司執字第201
    48號執行事件（下稱系爭執行事件）受理，嗣總禾公司、被
    上訴人於107年6月22日分別具狀向宜蘭地院解除上訴人之委
    任，有民事解除委任陳報狀（見原審卷第125-127頁）可按
    。
　⑷承上，被上訴人、總禾公司雖向宜蘭地院具狀陳報解除委任
    ，然此僅為解除系爭執行事件之委任關係，被上訴人、總禾
    公司並未向上訴人為終止系爭委任契約之意思表示，且亦非
    由系爭委任契約全體委任人（即文百昌公司等3人)為終止之
    意思表示，依前揭說明，不生終止系爭委任契約之效力，上
    訴人依系爭委任契約第5條約定或民法第548條第2項規定，
    請求被上訴人給付915萬8,496元本息，即屬無據。  
六、綜上所述，上訴人先位依系爭增補契約第1條第1項約定，請
    求被上訴人給付1,823萬8,373元本息，於法無據，不應准許
    。原審就此部分為上訴人敗訴之判決，並駁回其假執行之聲
    請，理由雖有不同，但結論並無二致，上訴論旨指摘原判決
    此部分不當，求予廢棄改判，為無理由，應駁回其上訴。至
    上訴人追加備位依系爭委任契約第3條第1項、第5條約定、
    民法第548條第2項規定，請求被上訴人給付915萬8,496元本
    息，並無理由，應予駁回。
七、本件事證已臻明確，兩造其餘之攻擊或防禦方法及所用之證
    據，經本院斟酌後，認為均不足以影響本判決之結果，爰不
    逐一論列，附此敘明。
八、據上論結，本件上訴及追加之訴均為無理由，依民事訴訟法
    第449條第2項、第78條，判決如主文。
中　　華　　民　　國　　109 　年　　12　　月　　22　　日
                  民事第二十庭  
                      審判長法　官  周祖民
　　　　　　　　　　　  　  法　官  馬傲霜
　　　　　　　　　　　  　  法　官  林玉蕙
正本係照原本作成。
如不服本判決，應於收受送達後20日內向本院提出上訴書狀，其
未表明上訴理由者，應於提出上訴後20日內向本院補提理由書狀
（均須按他造當事人之人數附繕本）上訴時應提出委任律師或具
有律師資格之人之委任狀；委任有律師資格者，另應附具律師資
格證書及釋明委任人與受任人有民事訴訟法第466 條之1第1項但
書或第2項（詳附註）所定關係之釋明文書影本。如委任律師提
起上訴者，應一併繳納上訴審裁判費。
中　　華　　民　　國　　109 　年　　12　　月　　22　　日

                            書記官  鄭淑昀 
附註：
民事訴訟法第466條之1（第1項、第2項）：
對於第二審判決上訴，上訴人應委任律師為訴訟代理人。但上訴
人或其法定代理人具有律師資格者，不在此限。
上訴人之配偶、三親等內之血親、二親等內之姻親，或上訴人為
法人、中央或地方機關時，其所屬專任人員具有律師資格並經法
院認為適當者，亦得為第三審訴訟代理人。